臺灣臺中地方法院刑事判決　　　　　　　95年度訴字第2947號
公　訴　人　臺灣臺中地方法院檢察署檢察官
被　　　告　乙○○
　　　　　　　　　　樓
選任辯護人　劉建成律師
上列被告因偽造有價證券案件，經檢察官提起公訴（九十五年度
偵字第六九六號），本院判決如下：
    主    文
乙○○意圖供行使之用，而偽造有價證券，處有期徒刑年陸月
。
乙○○偽造之支票壹張（面額：新臺幣仟萬元，支票號碼：Ｓ
Ｍ0000000號，付款人：第七商業銀行向上分行，發票人
：丙○○，發票日期：民國九十四年一月十二日）沒收。
    犯罪事實
一、乙○○自民國九十一、九十二年間起，陸續借款予丙○○週
    轉應急，因借款總額累積已達新臺幣（下同）數百萬元，且
    丙○○仍有繼續借款之需求，乙○○為保全其借款債權，乃
    商請丙○○開立一張未填載發票日期及金額之支票，以利日
    後得依丙○○實際欠款數額之多寡自行填入上開空白欄位。
    丙○○遂將蓋有自己印章於發票人欄之支票一張（支票號碼
    ：ＳＭ0000000號，付款人：第七商業銀行向上分行
    ，帳號：九三０－一號，其餘受款人、發票日期、金額欄位
    均為空白），交予乙○○收執，作為前揭借款之擔保。嗣丙○○之財務狀況持續惡化，已無法正常清償向乙○○借款之
    本息，乙○○因急於索回欠款，乃委請俗稱「討債公司」之
    人員出面處理，且其為使討債人員有所憑據，竟於九十三年
    十二月中旬某日，在臺中市○○路某處討債公司內，明知丙○○當時積欠借款總額約為數百萬元，竟逾越丙○○之授權
    範圍，意圖為自己不法所有，基於詐欺取財之概括犯意及行
    使偽造文書之犯意，以鉛筆在丙○○交付之上開支票上，分
    別於發票日期欄位填入「九十三年十二月二十九日」及金額
    欄內填入「八千萬元（含大寫國字及阿拉伯數字）」後，再
    予影印而使其具有表示債權文書之外觀，以此方式冒用丙○○名義偽造類如債權憑證之私文書，更持以交付不知情之討
    債公司人員，由其輾轉向丙○○提出而行使之，欲藉此詐術
    使丙○○陷於錯誤而給付款項，足以生損害於丙○○之權益
    。嗣因丙○○向前來討債之人表示無力清償，拒絕給付，乙○○始未能遂行詐欺取財之犯罪。
二、其後乙○○又以橡皮擦將上開以鉛筆書寫之發票日期及金額
    記載擦拭乾淨，回復該張支票原有之空白欄位，另於九十四
    年一月十二日某時，在不詳地點，意圖供行使之用，明知丙○○之欠款總額未達三千萬元，竟逾越授權範圍，基於偽造
    有價證券之犯意，自行偽填發票日期為九十四年一月十二日
    、金額為三千萬元（含大寫國字及阿拉伯數字部分）於前揭
    蓋有丙○○印章之支票上，據以完成法定絕對必要應行記載
    事項，而偽造具備有價證券性質之該張支票。乙○○並基於
    行使偽造有價證券之犯意，先於同年月十四日將之存入三信
    商業銀行南屯分行進行票據交換而予行使，同年月十七日因
    丙○○存款不足且已列名為拒絕往來戶而遭退票。再於九十
    四年四月二十日，持前揭冒用丙○○名義而偽造之三千萬元
    支票，具狀向本院民事庭聲請核發支付命令，經本院進行形
    式審查後，准予發給九十四年度促字第一九六四三號支付命
    令。嗣於九十四年七月十五日，乙○○即承續前揭詐欺取財
    之概括犯意及行使使公務員登載不實公文書之犯意，委請不
    知該張支付命令有偽之甲○○向丙○○催討債務，並出示上
    開支付命令而行使之，欲藉此詐術使丙○○陷於錯誤而給付
    款項，均足以生損害於司法機關依督促程序核發支付命令之
    正確性及丙○○之權益。惟因丙○○向甲○○表示須再與乙○○進行協調，拒絕給付，乙○○始未能遂行該次詐欺取財
    之犯罪。
三、案經丙○○訴請臺灣臺中地方法院檢察署檢察官偵查起訴。
    理    由
一、訊據被告乙○○對於先後在該張空白本票上填寫金額「八千
    萬元」、「三千萬元」及發票日期「九十四年一月十二日」
    等記載固坦承不諱，惟矢口否認有何偽造有價證券、行使偽
    造私文書、行使使公務員登載不實公文書及詐欺取財未遂犯
    行，辯稱：伊在支票上填入三千萬元係基於丙○○之授權，
    由於伊向金主借錢係以每一萬元每天利息二十至三十元之方
    式計算，依金主表示借款連本帶利已達三千萬元，伊就直接
    將金主所說金額填載於空白支票上，並非自己憑空捏造；另
    外關於寫有金額八千萬元支票部分，係因討債公司人員要求
    伊必須在空白支票上填寫金額，以利討債，討債公司人員隨
    口說了一個數字，伊就以鉛筆書寫八千萬元，但日期部分並
    未填寫完全，伊將支票影本交給討債公司後即已察覺不妥，
    還向該公司人員索回該張影本後撕毀，伊並無偽造該張支票
    之犯意云云。被告之選任辯護人則辯稱：告訴人於偵訊時之
    指訴未經具結，不具證據能力。而被告係於九十四年一月十
    二日概算求償之數額後，基於丙○○之授權在該張支票上填
    寫三千萬元之金額，且被告於九十四年一月十二日前亦二次
    口頭告知丙○○將行使該票據權利，丙○○對此均事先知悉
    ，被告並不成立偽造有價證券罪；另被告以鉛筆在該張支票
    上暫時書寫金額八千萬元，係因當時尚未概算出求償數額，
    且於發票日之「日」一字前面亦未填上數字，根本無行使該
    票據之意圖，且依票據法令規定，以鉛筆填載之票據，縱使
    完成必要記載事項，仍會遭受票據交換所退票處理，形同無
    效之票據，實質上並不發生支票製作之效力，仍難謂成立偽
    造有價證券罪；又告訴人丙○○簽立之協議書已構成「債務
    承認」，足以發生其積欠被告三千二百七十萬一千元債務之
    法律效力，則被告在空白支票上填載三千萬元及發票日期持
    以行使，並未超越告訴人丙○○之概括授權等語。惟查：
（一）證據能力部分：按被害人乃被告以外之人，本質上屬於證
      人，其陳述被害經過，亦應依人證之法定偵查、審判程序
      具結，方得作為證據，最高法院九十三年台上字第六五七
      八號判例意旨可資參照。本件告訴人丙○○於偵訊時之陳
      述內容，係針對其被害經過之描述，揆諸前揭最新實務見
      解，自當依人證之調查證據程序命其具結，始具有證據能
      力。是以檢察官於該次偵訊程序既未先命告訴人以證人身
      分具結，前揭告訴人之偵訊筆錄自不具證據能力。
（二）本件告訴人固然表示曾將上開發票日期及金額欄空白之支
      票交予被告，作為抵押擔保借款債權之用，但並未授權被
      告自行填寫金額等語，然告訴人如無任何授權被告補充填
      載上開支票絕對必要應行記載事項之意思，以該張支票當
      時僅蓋有告訴人印章之客觀情形而言，無從得悉該張支票
      作為支付工具所代表之金額多寡及其追索期限，並不發生
      支票之效力，而不具任何擔保債權之作用。況被告在未獲
      授權之情形下，縱使確有以支票向告訴人求償之必要，仍
      需先至告訴人處請其填妥金額及發票日期，方能對於告訴
      人主張票款債權，則被告自得於日後其向告訴人追討借款
      債務時，要求告訴人一併開立記載完全之支票即可，當無
      先為告訴人保管空白支票而徒增遭人冒用盜取風險之理。
      是以告訴人交付上開空白支票予被告之目的，應係基於其
      仍有向被告陸續借款之必要，致還款日期與借款總額均處
      於不確定狀態，乃刻意將上開支票之發票日期及金額欄均
      保持空白，使被告日後得依借款債權實際發生之金額及清
      償期限自行填入，始稱合理。惟被告所得填寫支票金額仍
      受雙方實際借貸數額之限制，被告如有超出告訴人欠款金
      額而任意填寫之情事，自已逾越授權範圍而非被告有權補
      充填載，要屬當然，合先敘明。
（三）被告前於九十四年九月二十七日偵訊時供稱：「（問：這
      張支票金額為何填三千萬元？）因為我另外借錢給他有六
      百多萬元，又借給他支票一百二十萬元，總數達八百多萬
      元，因為當舖叫我繳利息，當舖的利息是一萬元一天二十
      元，我與當舖協議先繳利息，因為丙○○不還我錢的話，
      利息愈久就愈多，所以我支票就寫三千萬元。填寫支票金
      額時，沒有跟告訴人講……。」、「（問：你借給告訴人
      總共多少錢？有無資料？）八百多萬元。沒有資料可證明
      。」等語，另於九十四年十一月八日偵訊時亦供稱：「（
      問：跟丙○○何關係？）朋友。丙○○在銀行信用不良，
      就從九十二年四月二十九日開始透過我去向民間錢莊或當
      舖借錢，到了九十三年十一月十一日止，共透過我借了約
      八百二十五萬元……。」等語，前後多次所供述之借款總
      額均僅八百餘萬元。經本院於審理時就被告所稱三千萬元
      借款與其先前所述不符一事深入追問，被告竟辯稱：偵訊
      當時伊僅有八百多萬元借款之證據而已云云，惟被告於前
      揭偵訊時已明確表示沒有資料足以證明借款達八百萬元等
      語，且其當時如已確實掌握上開告訴人欠款資料，又何以
      不於接受偵訊時當場提出？另依卷附被告提出之歷次答辯
      資料及證物所示，亦從無累積計算告訴人借款金額恰為八
      百餘萬元之證據可憑，更足證明被告前揭所稱：借款金額
      八百萬元之敘述僅係針對當時握有證據之部分而言云云，
      顯非實情，不足採信。則被告依其自己之彙算結果，告訴
      人積欠之借款總額應係八百餘萬元，姑不論此金額仍與告
      訴人丙○○於本院審理時自承之二百七十萬元欠款是否一
      致，然該借款金額均僅有數百萬元之譜，即令依據被告所
      稱之利息累積計算方式，亦與上開支票上填載之三千萬元
      乃至於八千萬元金額差異至鉅，縱認告訴人確有授權被告
      依實際借款債權額度補充填載於空白支票上，惟被告竟將
      欠款金額恣意膨脹灌水達數倍之多，其有逾越告訴人授權
      範圍填寫支票金額之事實已明。
（四）被告雖又辯稱：伊係於九十三年十二月三日經與金主協調
      後，由金主表示借款金額連本帶利已達三千萬元，伊就當
      場以自己名義簽發面額三千萬元之本票及復華銀行支票各
      一張予地下錢莊金主，其後就在告訴人提供擔保之上開支
      票上記載金額為三千萬元云云，並於本院審理時提出以其
      名義簽發之面額三千萬元本票及支票各一紙為證。惟被告
      先前於偵訊時，均表示係依利息每萬元一天二十元之計算
      方式，從而得出上開三千萬元之數額，卷附九十五年十一
      月八日答辯狀第三頁倒數第五、六行更明確載稱：「……
      於九十四年一月十二日概算求償之數額後，填載金額三千
      萬元……。」等語，均一再陳明該三千萬元之數額係被告
      自行計算之結果，並未提及是依地下錢莊金主未經詳細彙
      算之籠統指示而為填載。且被告所稱其與金主協調之過程
      中，既未詳加查證歷次借款金額、償還數額及利息累積計
      算方式，即貿然得出三千萬元之數額，其真實性已堪存疑
      。況被告縱與地下錢莊之金主協商債務，然被告亦無從證
      明其向地下錢莊所為借款悉數轉貸告訴人，而無任何其他
      個人用途，金錢流向已非明確，被告豈能將其與他人間之
      債權債務關係直接轉由告訴人承擔，並自行認定告訴人欠
      款金額已達三千萬元？尤其被告如早於九十三年十二月三
      日即已主觀上認定告訴人積欠債款總額為三千萬元，在其
      所稱九十三年十二月中旬委託討債公司人員出面處理債務
      問題時，大可直接於上開支票上填入三千萬元之金額，根
      本毋庸以鉛筆暫時書寫八千萬元等字樣，而刻意預留日後
      擦拭改寫之空間，更不致在九十四年九月二十七日、同年
      十一月八日先後二次接受檢察官偵訊時，均一再表示告訴
      人欠款僅有八百餘萬元（詳如前述）。至於被告所提出由
      自己簽發之面額三千萬元本票及支票各一張，其上並無任
      何受款人或背書簽名之記載，無從證明確係交予其所稱地
      下錢莊金主作為償債用途，尚不能憑此即遽為有利被告之
      認定。準此以言，被告於本院審理時辯稱：該三千萬元金
      額係依據地下錢莊金主之認定而填入支票，伊並未逾越授
      權範圍云云，應屬畏罪飾卸之詞，不足採信。
（五）而就被告於上開支票以鉛筆書寫金額八千萬元部分，係其
      在未經任何計算債款金額之情形下所恣意填寫，此經被告
      於本院審理時供述至明。雖被告辯稱：伊僅有在發票日期
      欄內記載「九十三年十二月」，至於「二十九日」部分非
      伊所為，且伊於事後察覺不妥，已將上開寫有八千萬元之
      支票影本索回撕毀云云，然依卷附該張面額八千萬元支票
      影本（附於臺灣臺中地方法院檢察署九十四年交查字第六
      五０號偵查卷宗第二十三頁）觀之，發票日期欄內「九十
      三」、「十二」、「二十九」等阿拉伯數字之字跡均前後
      相符，轉折、筆順、字型等書寫特徵並無顯著差異，應係
      出於同一人所為，客觀上並無遭人虛偽冒填之可言。且被
      告既自稱係應討債公司人員之要求，而於上開支票上填寫
      金額及發票年月，資以作為債權憑證之用，按理被告自應
      設法填載詳盡，何須獨漏日期部分而增加討債人員之困擾
      ？而被告果真將其所交付之八千萬元支票影本索回撕毀，
      避免流出，告訴人又何以取得該張支票影本並提出附於本
      案卷內？足徵被告前揭所辯尚與常情有違，無足採信。至
      於選任辯護人所稱：依票據法令規定，以鉛筆填載之票據
      仍會遭受退票處理，形同無效之票據等語，然票據法上僅
      要求關於發票日期、發票人簽章及金額均屬支票絕對必要
      應行記載事項，但須以何種顏色、式樣之筆書寫始生效力
      ，則未詳予界定，縱使受限於金融機構之內部作業規範而
      決定是否退票，但其對外流通之可能性實與一般支票無異
      ，尚不能僅以該張支票是否可能遭到退票處理，作為認定
      被告有無成立偽造有價證券罪之取決標準。此觀卷附「票
      據交換作業處理程序」第十三條各款，亦將「存款不足」
      、「發票人簽章不符」等常見之偽造有價證券犯罪型態，
      列入應辦理退票之範圍內，其理至明。選任辯護人前揭所
      認非無誤會，恐非允洽。
（六）惟按支票為有價證券，支票上權利之移轉及行使，與其占
      有支票有不可分離之關係，一旦喪失占有，非依法定程序
      ，不得享有支票上之權利，因而支票原本，有不可替代性
      。而支票影本不能據以移轉或行使支票上之權利，顯與一
      般文書之影本與原本有相同之效果者不同，惟該具有支票
      外觀之影本，不失為表示債權之一種文書，其內容俱係虛
      構，自屬偽造之私文書，最高法院八十四年台上字第一四
      二六號判例要旨可資參照。而刑法第二百零一條第一項偽
      造有價證券罪所稱「意圖供行使之用」，係指意圖以偽造
      之有價證券充作真券使用之情形，最高法院八十二年度台
      上字第一五九八號刑事判決要旨與此結論相符，足供憑參
      。被告在上開支票以鉛筆填載八千萬元金額及發票日期，
      並於影印後交付討債公司人員作為告訴人欠款之憑證，其
      目的僅係充作一般債權文書，顯非據以移轉或行使該張支
      票之權利，核與刑法第二百零一條第一項「意圖供行使之
      用」之主觀構成要件不符，縱使被告係逾越授權範圍而虛
      偽填載金額，亦難遽以該條項偽造有價證券罪相繩，僅能
      依該張八千萬元支票影本仍具有類如債權憑證之性質，認
      定其屬於行使偽造私文書罪之行為客體。
（七）另被告向本院聲請核發之九十四年度促字第一九六四三號
      支付命令，雖已於九十四年四月二十七日送達告訴人所開
      設位在臺中市○○路二十之五號「三祐食品企業商行」，
      並由受僱人林怡秀代為收受，有支付命令及送達證書各一
      份附卷可稽。惟證人林怡秀於九十四年十一月八日接受檢
      察官偵訊時證稱：「（問：九十四年四月有一封支付命令
      到三祐食品行時情形為何？）前幾天乙○○有跟我說有一
      封法院寄來的信，收件人的名字寫錯，就是「佑」字錯誤
      ，乙○○要拿回去，我就在收件後將支付命令經由我們公
      司業務陳志榮轉交給乙○○。」等語，足見該份支付命令
      根本尚未實際送達告訴人之手，即遭被告輾轉取得。則上
      開支付命令內雖記載告訴人應給付被告之金額為三千一百
      七十六萬六千元，且因告訴人未於法定二十日之不變期間
      內聲明異議而告確定，然告訴人在前揭法定期間內既無機
      會親見該張支付命令並詳閱其內容，縱然異議期間業已經
      過，亦無從據以推認告訴人已有默認積欠被告債款達三千
      餘萬元之事實。
（八）又卷附告訴人與甲○○於九十四年七月十五日所簽立之協
      議書，雖記載告訴人積欠被告債權額計三千二百七十萬一
      千元等語，然證人即告訴人丙○○已於本院審理時證稱：
      該金額係依前揭支付命令之記載所填寫等語，顯見並未經
      告訴人仔細彙算，能否據此認定告訴人積欠債務之總額？
      當非無疑。尤其告訴人於甲○○提示上開支付命令後，隨
      即停止一切清償債款之舉動，此經證人甲○○於本院審理
      時證述甚明，則告訴人究竟是否認同前揭支付命令及甲○○出面主張之借款金額？抑或僅係眼見被告提出支付命令
      後，迫於情勢而不得不暫先簽立協議書？尚非全無可議。
      至於證人甲○○雖於本院審理時證稱：伊於九十三年底、
      九十四年初與告訴人協調還款事宜時，即有言明欠款總額
      為三千多萬元，並當場提示該張三千萬元支票影本予告訴
      人觀看，告訴人乃同意每月償付四萬元云云，然證人甲○○所稱之該次協商結果，既未簽立任何書面協議足資判斷
      債權總額之多寡，自難僅憑告訴人確曾多次按月支付四萬
      元予甲○○之事實，即可認定告訴人係針對總額三千多萬
      元之債務而為清償。況證人甲○○如早已向告訴人出示該
      張三千萬元支票，並經告訴人同意而按月還款，則告訴人
      對於其應負擔之債款總額既已知悉，應無可能在見到記載
      數額相近之支付命令後，隨即表示無力清償或拒絕還款。
      是以證人甲○○前揭所述：告訴人早已知悉欠款總額為三
      千餘萬元，並同意分期償還乙節，難認屬實，無足採信。
      從而，告訴人縱於載有債款總額三千二百七十萬一千元協
      議書上簽名之事實，仍無從據為有利被告認定之基礎。
（九）再者，上開協議書簽立之時間為九十四年七月十五日，即
      使選任辯護人所稱「債務承認」之理論屬實，且得適用於
      本案情形，基於其所引述前司法院大法官王澤鑑之著作中
      所強調之「無因契約」理論，該債務承認應與先前基礎法
      律關係切割，而自承認之意思表示後，新成立之債權債務
      關係始發生效力。則被告於九十三年十二月中旬及九十四
      年一月十二日在上開支票越權填載金額時，並無選任辯護
      人所稱之「債務承認」無因契約之存在，自應仍依被告與
      告訴人實際發生之借款債權金額為據，而不得援引事後成
      立之法律關係，據以推翻被告當時逾越授權範圍恣意填載
      支票金額之事實。
　　綜上所陳，被告及其選任辯護人前揭所辯各節均有未洽，不
  　足為取。此外，並經證人即告訴人丙○○於本院審理時證述
    明確，並有記載被告所偽造之三千萬元支票及退票理由單影
    本、八千萬元支票影本、第七商業銀行支票存款明細資料表
    各一份在卷為憑。本案事證已臻明確，被告犯行至堪認定。
二、查被告行為後，九十四年二月二日修正公布之刑法條文已自
    九十五年七月一日起施行，其中與本件有關部分之第二條、
    第三十三條第五款、第二十六條、第五十五條、第五十六條
    均業已修正或刪除，另刑法施行法增訂之第一條之一亦於九
    十五年六月十四日公布，並自同年月十六日起施行。按「行
    為後法律有變更者，適用行為時之法律，但行為後之法律有
    利於行為人者，適用最有利於行為人之法律」，修正後刑法
    第二條第一項定有明文。此條規定係規範行為後法律變更所
    生新舊法律比較適用之準據法，本身尚無新舊法比較之問題
    ，於新法施行後，應一律適用新法第二條第一項之規定，為
    「從舊從輕」之比較。另修正前刑法第二十六條關於未遂犯
    減輕其刑之規定，於修正後雖已移列至第二十五條第二項，
    及刑法施行法另增列第一條之一之規定，然於本案具體適用
    結果，前揭條文之變更並無有利、不利被告之情形，自應逕
    依裁判時法即修正後刑法第二十五條第二項、刑法施行法第
    一條之一之規定論處（最高法院九十五年十一月七日九十五
    年第二十一次刑事庭會議決議參照），先予敘明。再按本次
    法律變更，比較時應就罪刑有關之共犯、未遂犯、想像競合
    犯、牽連犯、連續犯、結合犯，以及累犯加重、自首減輕暨
    其他法定加減原因（如身分加減）與加減例等一切情形，綜
    其全部罪刑之結果而為比較（最高法院九十五年五月二十三
    日九十五年度第八次刑庭會議決議參照）。茲就本件新舊法
    比較結果說明如下：
（一）關於罰金刑最低額之問題，被告所犯刑法第二百零一條第
      一項、第二百十六條、第二百十四條、第三百三十九條第
      三項、第一項之偽造有價證券罪、行使使公務員登載不實
      公文書罪及詐欺取財未遂罪（詳如後述），法定刑均有科
      處罰金之規定。修正前刑法第三十三條第五款規定罰金為
      一元以上，修正後刑法第三十三條第五款則將罰金規定係
      新臺幣一千元以上，以百元計算之。經比較新舊法之結果
      ，應以舊法較有利於被告。
（二）關於牽連犯規定修正之問題，被告依修正前刑法第五十五
      條之規定，得因前揭偽造有價證券罪、行使使公務員登載
      不實公文書罪、行使偽造私文書罪及詐欺取財未遂罪間有
      方法結果之牽連關係，而僅從一重處斷，亦即成立牽連犯
      之裁判上一罪關係；惟於刑法第五十五條修正施行後，業
      已刪除牽連犯之規定，僅得視被告犯罪之具體情形，論以
      想像競合犯或數罪併罰而予處斷。經比較新舊法之結果，
      被告如適用舊法仍有逕依一罪處斷之機會，相較於依據新
      法遭受數罪併罰之危險，自以修正前之舊法較有利於被告
      。
（三）修正後刑法已將第五十六條連續犯之規定刪除，此刪除雖
      非犯罪構成要件之變更，但顯已影響行為人刑罰之法律效
      果，自屬法律有變更。而被告在特定期間內多次詐欺取財
      未遂犯行，符合舊法對於連續犯規定強調「概括犯意」及
      「罪名同一」之主、客觀要件，尚有論以裁判上一罪之餘
      地。但依新法對於上開反覆實施犯罪模式之對應處置，除
      合於「接續犯」或「包括一罪」之情形外，則僅能依數罪
      併罰之規定個別處斷。被告多次詐欺取財未遂犯行非於一
      時一地接續實施，自不具時、空之密接性，而無「接續犯
      」規定之適用；又詐欺取財犯行本質上亦不存在反覆實施
      之特性，立法者更無意將上開多次犯行擬制為單一犯罪之
      獨立構成要件，亦與學說上「包括一罪」之定義有間。是
      以被告所為如依新法處斷，僅能將其個別詐欺取財未遂行
      為論以數罪併合處罰，而依舊法尚得分別論以連續犯之裁
      判上一罪，顯以舊法較有利於被告。
    綜上，舊法關於法定罰金刑之下限、牽連犯及連續犯之規定
    ，均較有利於被告，衡諸整體綜合比較結果及不得割裂適用
    法律之原則，應依刑法第二條第一項前段之規定，一體適用
    修正前刑法之相關規定予以處斷。
三、按所謂偽造有價證券，以無權簽發之人冒用他人名義簽發為
    要件，故如行為人基於本人之授權，或其他原因有權簽發者
    ，固與無權之偽造行為不同，但如逾越授權範圍，私擅填寫
    金額，或其授權業經本人撤回，而仍擅以本人名義簽發支票
    使用，即均非所謂之有權簽發，仍應負偽造罪責，最高法院
    八十六年度台上字第一二五一號刑事判決要旨可供參照。另
    刑法第二百十四條所謂使公務員登載不實事項於公文書罪，
    須一經他人之聲明或申報，公務員即有登載之義務，並依其
    所為之聲明或申報予以登載，而屬不實之事項者，始足構成
    ，若其所為聲明或申報，公務員尚須為實質之審查，以判斷
    其真實與否，始得為一定之記載者，即非本罪所稱之使公務
    員登載不實，最高法院七十三年台上字第一七一０號判例意
    旨闡述至明。而法院處理核發支付命令事件，係依非訟程序
    為之，並不為實體審查，被告持偽造之支票聲請法院核發支
    付命令，自係明知為不實之事項而使公務員登載於職務上所
    掌之公文書。
四、查被告先逾越告訴人之授權範圍，製作內容不實之債權文書
    （八千萬元之支票影本），並交予不知情之討債公司人員而
    行使之，復越權簽發蓋有告訴人印章之有價證券（三千萬元
    支票），並持以向本院聲請核發內容不實之支付命令，而後
    據該支付命令催促告訴人還款而予行使，以此詐術要求告訴
    人付款未果，所為係犯刑法第二百零一條第一項之偽造有價
    證券罪，及同法第二百十六條、第二百十條、第二百十四條
    之行使偽造私文書罪、行使使公務員登載不實之公文書罪，
    及同法第三百三十九條第三項、第一項之詐欺取財未遂罪。
    公訴意旨認被告於上開支票上偽填八千萬元部分，應係構成
    刑法第二百零一條第一項之偽造有價證券罪，固非無見；惟
    被告係將載有不實債權金額之支票影印後，交付討債公司人
    員作為憑證，其目的僅係充作一般債權文書，顯非據以移轉
    或行使該張支票之權利，核與刑法第二百零一條第一項「意
    圖供行使之用」之主觀構成要件尚有未合，已如前述，本院
    認為被告此部分之犯行應僅構成行使偽造私文書罪，爰於社
    會基本事實同一之範圍內變更起訴法條。而被告基於行使之
    目的而偽造債權文書及使公務員登載不實事項於職務上所掌
    管之公文書上，其偽造私文書及使公務員登載不實公文書之
    低度行為，應各為行使之高度行為所吸收，均不另論罪。又
    被告偽造有價證券後，分別持向金融機構提示付款及向本院
    聲請核發支付命令，其行使偽造有價證券之輕度行為，已為
    偽造之高度行為所吸收，亦不另論罪。又被告上開行使偽造
    有價證券行為，係用以取得票面價值之對價，則詐欺取財仍
    屬行使偽券之行為，自不另論詐欺罪（最高法院二十五年上
    字第一八一四號判例意旨、最高法院六十二年度第一次刑庭
    庭長會議決議參照）。被告先後透過不知情之討債公司人員
    及甲○○，向告訴人行使內容不實之債權文書及支付命令，
    係利用並無犯罪故意之人，以遂其詐欺取財、行使偽造私文
    書及行使使公務員登載不實之公文書罪，被告屬上開罪名之
    間接正犯。又被告所為先後二次詐欺取財未遂行為，時間相
    近，方法相同，觸犯構成要件相同之罪名，顯係基於概括犯
    意反覆為之，應依修正前刑法第五十六條連續犯之規定論以
    一罪，並依法加重其刑。又被告所犯偽造有價證券罪、、行
    使使公務員登載不實之公文書罪、行使偽造私文書罪與前揭
    連續詐欺取財未遂罪間，有修正前刑法第五十五條之方法結
    果牽連關係，應從較重之偽造有價證券罪論處。被告已著手
    於詐欺取財犯罪之實行而不遂，為障礙未遂犯，應依修正後
    刑法第二十五條第二項之規定，按詐欺取財既遂犯之刑減輕
    之。另被告上開行使使公務員登載不實之公文書及詐欺取財
    未遂犯行，固未經檢察官詳載於起訴書犯罪事實欄內，然此
    部分因與業經記明公訴意旨之偽造有價證券罪等部分有牽連
    犯之裁判上一罪關係，已如前述，應為起訴效力所及，基於
    審判不可分原則，本院自應併予審究，附此敘明。爰審酌被
    告恣意於告訴人交付之空白支票上，虛捏不實之債權金額而
    越權填載，造成告訴人遭受高達三千萬元乃至八千萬元之債
    款追償風險，被告犯罪所生危害已非輕微；且被告於犯罪後
    矢口否認犯行，供詞一再反覆，冀圖模糊債款金額之計算方
    式，犯後態度亦無足取，並參以被告犯罪手段、目的、動機
    等一切情狀，量處如主文所示之刑，以示懲儆。
五、被告所偽造之三千萬元支票一張（支票號碼：ＳＭ0000
    000號，付款人：第七商業銀行向上分行，發票人：丙○○，發票日期：九十四年一月十二日），雖屬逾越授權範圍
    而填載金額，仍應依刑法第二百零五條之規定，不問屬於被
    告與否，將該紙支票全部宣告沒收（臺灣高等法院暨所屬法
    院九十年度法律座談會刑事類提案第五號問題研討結果參照
    ）。另被告所偽造之八千萬元債權文書（支票影本），因其
    上之「丙○○」印文仍屬真正，並非出於被告之偽造，自無
    適用刑法第二百十九條予以沒收之餘地，附此敘明。
據上論斷，應依刑事訴訟法第二百九十九條第一項前段、第三百
條，刑法第二條第一項前段、第二百零一條第一項、第二百十條
、第二百十四條、第二百十六條、第三百三十九條第一項、第三
項、修正前刑法第五十五條、刑法第二百零五條，刑法施行法第
一條之一第一項、第二項前段，判決如主文。
本案經檢察官郭明嵐到庭執行職務。
中　　華　　民　　國　　96　　年　　2 　　月　　5 　　日
                  刑事第七庭　　審判長法　官  陳如玲
                                      法　官  張清洲
                  　　　　　　　　　　法　官　高文崇
上正本證明與原本無異。
如不服本判決，應於送達後十日內向本院提出上訴狀（須附繕
本），上訴於台灣高等法院台中分院。
                                 書記官  林淑慧
中　　華　　民　　國　　96　　年　　2　　月　　5    　日
附錄本案論罪科刑法條：
刑法第二百零一條第一項：
意圖供行使之用，而偽造、變造公債票、公司股票或其他有價證
券者，處三年以上十年以下有期徒刑，得併科三千元以下罰金。
刑法第二百十條：
偽造、變造私文書，足以生損害於公眾或他人者，處五年以下有
期徒刑。
刑法第二百十四條：
明知為不實之事項，而使公務員登載於職務上所掌之公文書，足
以生損害於公眾或他人者，處三年以下有期徒刑、拘役或五百元
以下罰金。
刑法第二百十六條：
行使第二百十條至第二百十五條之文書者，依偽造、變造文書或
登載不實事項或使登載不實事項之規定處斷。
刑法第三百三十九條：
意圖為自己或第三人不法之所有，以詐術使人將本人或第三人之
物交付者，處五年以下有期徒刑、拘役或科或併科一千元以下罰
金。
以前項方法得財產上不法之利益或使第三人得之者，亦同。
前二項之未遂犯罰之。
